【裁判字號】    98,交抗,42
【裁判日期】    980123
【裁判案由】    聲明異議
【裁判全文】
臺灣高等法院高雄分院刑事裁定          98年度交抗字第42號
抗   告   人  交通部公路總局高雄區監理所
即原處分機關
代   表   人  陳聰乾
受 處 分 人   甲○○
上列抗告人因受處分人違反道路交通管理處罰條例聲明異議案件
，不服臺灣高雄地方法院中華民國97年11月28日裁定（97年度交
聲字第2521號），提起抗告，本院裁定如下：
    主  文
抗告駁回。
    理  由
一、原裁定意旨以：
（一）原處分意旨略以：異議人即受處分人甲○○於民國96年6
      月24日晚間10時18分許，酒後騎乘其所有之車牌號碼VYG-
      991 號輕型機車行經高雄縣燕巢鄉臺22線與鳳澄路口，經
      警攔查攔查舉發酒後駕車（經酒精測試器測試酒精濃度為
      每公升0. 82 毫克），以異議人違反道路交通管理處罰條
      例第35條第1 項第1 款之規定依法舉發，而異議人所涉酒
      後駕車刑責部分，業經原審判處拘役40日，如易科罰金以
      新臺幣1 千元折算1 日確定，原處分機關乃於97年10 月6
      日以上開處分書裁處吊扣駕駛執照（按異議人只有普通大
      貨車駕駛執照，原審誤為職業大貨車駕駛執照）12個月，
      並施以道安講習之處分。
（二）異議意旨略以：異議人於上開時地，酒後騎乘上開機車，
      行駛至上開地點，經警查獲酒後駕車，因異議人以駕駛職
      業大貨車為業，且係騎乘輕型機車違規，若被吊扣職業大
      貨車駕駛執照，將影響異議人生計，爰依法聲明異議等語
      （按本件聲明異議範圍不包含道安講習部分）。
（三）按汽車駕駛人飲用酒類後其吐氣所含酒精濃度超過每公升
      0.25毫克以上者，不得駕車，道路交通安全規則第114 條
      第2 款定有明文。汽車駕駛人，駕駛汽車經測試檢定有酒
      精濃度超過規定標準者，處新臺幣1 萬5 千元以上6 萬元
      以下罰鍰，並當場移置保管該汽車及吊扣其駕駛執照1 年
      ，道路交通管理處罰條例第35條第1 項第1 款亦有明文。
      又道路交通管理處罰條例第68條之條文內容，經立法院於
      94年11月23日修正通過，總統於94年12月14日以華總一義
      字第09400199321 號令修正公布，嗣由行政院於95年2 月
      27日以行政院院臺交字第0950082898號令發布定自95年3
      月1 日施行，由原條文：「汽車駕駛人，因違反本條例及
      道路交通安全規則之規定，受吊扣或吊銷駕駛執照處分時
      ，吊扣或吊銷其持有各級車類之駕駛執照」，修正為：「
      汽車駕駛人，因違反本條例及道路交通安全規則之規定，
      受吊銷駕駛執照處分時，吊銷其持有各級車類之駕駛執照
      」，修正後之新法已將「吊扣」之連坐規定排除在外，本
      件受處分人行為時該條文已修正公布施行，自應適用修正
      後道路交通管理處罰條例第68條之規定，合先敘明。
（四）本件異議人即受處分人甲○○有上開交通違規等情，為異
      議人所不爭執，並有上揭高雄縣政府警察局舉發違反道路
      交通管理事件通知單、裁決書及原審96年度交簡字第3033
      號刑事簡易判決各1 份在卷可憑。職是，受處分人酒後吐
      氣所含酒精濃度既已超過每公升0. 25 毫克之標準，則受
      處分人違反道路交通管理處罰條例第35條第1 項第1款 規
      定之事實已甚明確，應堪認定。
（五）本件受處分人係駕駛輕型機車，並非駕駛職業大貨車（應
      為普通大貨車）違規，而裁處吊扣受處分人駕駛執照（裁
      決書未載明種類）之處分，於裁決書中記載舉發違反法條
      為交通管理處罰條例第35條第1 項第1 款，而並未敘明裁
      處吊扣（汽車）駕駛執照此部分處分之依據，此有交通部
      公路總局高雄區○○○○○道路交通管理事件裁決書在卷
      可憑。惟依上開業已修正施行之道路交通管理處罰條例第
      68 條 規定之提案修正理由係「原條文將違法或違規駕駛
      人所持有各級車類之駕駛執照一併吊扣，失之過酷，影響
      人民工作及生活過鉅」等語（參見立法院公報第94卷第70
      期第136 頁至第138 頁之院會紀錄暨修正道路交通管理處
      罰條例第68條之立法理由），顯見依修正後道路交通管理
      處罰條例第68條之規定，汽車駕駛人因違反道路交通管理
      處罰條例及道路交通安全規則之規定，受「吊扣」駕駛執
      照處分時，僅能「吊扣」違規當時所駕駛車輛之駕駛執照
      ，不能再「吊扣」其持有各級車類之駕駛執照，已甚顯明
      。
（六）按行政行為，採取之方法所造成之損害不得與欲達成目的
      之利益顯失均衡，行政程序法第7 條第3 款定有明文及行
      政罰法第18條規定意旨可資參照。故受處分人若無機車之
      駕駛執照可供吊扣時，吊扣其職業大貨車（應為普通大貨
      車）駕駛執照以代之，雖可達成限制受處分人繼續駕駛重
      型機車行駛之目的，惟亦同時造成限制受處分人繼續工作
      上所必須具備之大貨車駕駛執照之結果，其所造成之損害
      已與欲達成目的之不但利益顯失均衡，且亦已違反比例原
      則。況依前開所述修正後即本件行為時之道路交通管理處
      罰條例第68條，既已將「吊扣各級車類」之規定予以刪除
      ，抗告人自不能逕行處分吊扣受處分人其他車種之駕駛執
      照。抗告人因受處分人駕駛機車而有上開違規行為，而逕
      行吊扣其職業大貨車（應為普通大貨車）汽車駕駛執照，
      顯已逾越修正後道路交通管理處罰條例第68條之規範意涵
      及範圍。
（七）本件受處分人騎乘輕型機車違反道路交通管理處罰條例第
      35條第1 項第1 款之規定，本應吊扣其輕型機車駕駛執照
      1 年。原處分機關以異議人無輕型機車之駕駛執照可供吊
      扣時，吊扣其職業大貨車（應為普通大貨車）駕駛執照以
      代之，雖可達成限制異議人繼續駕駛輕型機車行駛之目的
      ，惟亦同時造成限制受處分人繼續駕駛其普通小型車行駛
      之結果，所造成之損害已與欲達成目的之利益顯失均衡。
      按行政行為，採取之方法所造成之損害不得與欲達成目的
      之利益顯失均衡，行政程序法第7 條第3 款定有明文；且
      依前開所述修正後即本件行為時之道路交通管理處罰條例
      第68條，既已將「吊扣」各級車類之規定予以刪除，原處
      分機關自不能逕行處分吊扣異議人其他車種之駕駛執照。
      原處分機關以受處分人無輕型機車駕駛執照可供吊扣，而
      逕行吊扣其職業大貨車（應為普通大貨車）駕駛執照，顯
      已逾越修正後道路交通管理處罰條例第68條之規範意涵及
      範圍。準此，原處分機關未考量道路交通管理處罰條例第
      68 條 規定業已修正，竟仍吊扣異議人職業大貨車（應為
      普通大貨車）駕駛執照，即有違誤。是本件異議為有理由
      ，原處分關於裁處關於吊扣職業大貨車駕駛（應為普通大
      貨車）執照12個月部分，自應予以撤銷等語。
二、抗告意旨略以：（如附件所載）
三、本院查：
（一）按汽車駕駛人飲用酒類後其吐氣所含酒精濃度超過每公升
      0.25毫克以上者，不得駕車，道路交通安全規則第114 條
      第2 款定有明文。汽車駕駛人，駕駛汽車經測試檢定有酒
      精濃度超過規定標準者，處新臺幣1 萬5 千元以上6 萬元
      以下罰鍰，並當場移置保管該汽車及吊扣其駕駛執照1 年
      ，道路交通管理處罰條例第35條第1 項第1 款亦有明文。
      又道路交通管理處罰條例第68條之條文內容，經立法院於
      94年11月23日修正通過，總統於94年12月14日以華總一義
      字第09400199321 號令修正公布，嗣由行政院於95年2 月
      27日以行政院院臺交字第0950082898號令發布定自95年3
      月1 日施行，由原條文：「汽車駕駛人，因違反本條例及
      道路交通安全規則之規定，受吊扣或吊銷駕駛執照處分時
      ，吊扣或吊銷其持有各級車類之駕駛執照」，修正為：「
      汽車駕駛人，因違反本條例及道路交通安全規則之規定，
      受吊銷駕駛執照處分時，吊銷其持有各級車類之駕駛執照
      」，修正後之新法已將「吊扣」之連坐規定排除在外，本
      件受處分人行為時該條文已修正公布施行，自應適用修正
      後道路交通管理處罰條例第68條之規定，合先敘明。
（二）本件受處分人甲○○於96年6 月24日晚間10時18分許，飲
      酒後呼氣酒精濃度為每公升0. 82 毫克（0.82mg/l）之情
      形下，騎車牌號碼VYG- 991 號 輕型機車行經高雄縣燕巢
      鄉臺22線與鳳澄路口，經警攔查攔查舉發，並由原處分機
      關就酒後駕車部分限於97年11月5 日前繳送，吊扣駕駛執
      照12個月；自97年11月6 日起吊扣駕駛執照24個月，並限
      於97年11月20日前繳送。逾期繳送自97年21日起逕行註銷
      駕照；註銷駕照後，自97年11月21日起1 年不得重新考領
      駕照；另於刑事判決確定後，施以道安講習之事實，此有
      高雄縣政府警察局高警交字第Ｚ000000000號舉發違反道路
      交通管理事件通知單、原處分機關97年10月6 日高監營字
      第Ｚ000000000號違反道路交通管理事件裁決書各1 份附卷
      可稽（原審卷10、11頁）。又被告涉及刑事公共危險罪部
      分，亦經臺灣高雄地方法院檢察署以96年度偵字第20015
      號聲請簡易判決處刑，並經原審法院於96年8 月22日以96
      年度交簡字第3033號判處拘役40日確定在案，復有臺灣高
      雄地方法院檢察署聲請簡易判決處刑書及原審法院刑事簡
      易判決、臺灣高等法院被告前案紀錄表可按（原審卷8 頁
      、19至21頁）。職是，受處分人於案發當時其酒後吐氣所
      含酒精濃度既已超過每公升0.25毫克之標準，則受處分人
      違反道路交通管理處罰條例第35條第1 項第1 款規定之事
      實，已甚明確，應堪認定。
（三）又受處分人係騎車牌號碼VYG- 991號輕型機車酒駕違規，
      並非駕駛普大貨車違規之事實，已如前述。又受處分人僅
      有普通大貨車駕駛執照之事實，此有移送書（原審卷2頁
      ），而裁處吊扣受處分人駕駛執照（裁決書未載明種類）
      之處分，於裁決書中記載舉發違反法條為交通管理處罰條
      例第35條第1 項第1 款，而並未敘明裁處吊扣（汽車）駕
      駛執照此部分處分之依據，此有交通部公路總局高雄區○
      ○○○○道路交通管理事件裁決書（原審卷第10頁）。惟
      依上開業已修正施行之道路交通管理處罰條例第68條規定
      之提案修正理由係「原條文將違法或違規駕駛人所持有各
      級車類之駕駛執照一併吊扣，失之過酷，影響人民工作及
      生活過鉅」等語（參見立法院公報第94卷第70期第136 頁
      至第138 頁之院會紀錄暨修正道路交通管理處罰條例第68
      條之立法理由），顯見依修正後道路交通管理處罰條例第
      68條之規定，汽車駕駛人因違反道路交通管理處罰條例及
      道路交通安全規則之規定，受「吊扣」駕駛執照處分時，
      僅能「吊扣」違規當時所駕駛車輛之駕駛執照，不能再「
      吊扣」其持有各級車類之駕駛執照，已甚顯明。
（四）抗告人於本件違反道路交通管理事件不服裁決聲明異議案
      件移送書及抗告意旨，以上開情詞，認受處分人係所持之
      普通大貨車駕駛執照，並非無照駕駛，依違反道路交通管
      理事件統一裁罰基準表得受較低額罰鍰之處罰，另吊扣駕
      駛執照之目的並非僅為處罰違反道路交通管理事件之行為
      人而已，尚有以暫時禁止行為人於道路上駕駛，以免其短
      期內再犯之用意，而依違反道路交通管理處罰條例第35
      條，應處以罰鍰及吊扣駕駛執照時，仍可吊扣其所持有之
      其他駕駛執照云云，應無理由。
（五）再者，行政行為，採取之方法所造成之損害不得與欲達成
      目的之利益顯失均衡，行政程序法第7 條第3 款定有明文
      及行政罰法第18條規定意旨可資參照，故受處分人若無自
      用機車之駕駛執照可供吊扣時，吊扣自小客駕駛執照以代
      之，雖可達成限制受處分人繼續駕駛重型機車行駛之目的
      ，惟亦同時可能造成限制受處分人繼續工作上所必須具備
      之自小客車駕駛執照之結果，其所造成之損害已與欲達成
      目的之不但利益顯失均衡，且亦已違反比例原則。況依前
      開所述修正後即本件行為時之道路交通管理處罰條例第68
      條，既已將「吊扣各級車類」之規定予以刪除，抗告人自
      不能逕行處分吊扣受處分人其他車種之駕駛執照。抗告人
      因受處分人駕駛機車而有上開違規行為，因受處分人無機
      車駕駛執照因而逕行吊扣其普通大貨車（原審誤為職業大
      貨車）駕駛執照，顯已逾越修正後道路交通管理處罰條例
      第68條之規範意涵及範圍。
（六）抗告人於本件違反道路交通管理事件不服裁決聲明異議案
      件移送書及抗告意旨，以上開情詞，並引用交通部交通部
      交通部95年5 月8 日交路字第0950030639號函、交通部94
      年9 月15日交路字第0940051433號函說明二: 「查有關已
      領汽、機車駕駛執照之駕駛人，其駕車有違反道路交通管
      理處罰條例第35條之行為者，當依該條例規定，處以罰鍰
      及吊扣 (吊銷)駕 駛執照之處分、、、」及交通部89年8
      月30日交路八十九字第008861號函及台灣高等法院97年1
      月31日97年度交抗字第118 號之裁定，而為本件吊扣受處
      分人汽車駕照之依據。惟按法官依據法律獨立審判，為憲
      法第80條所明定，且依司法院大法官會議釋字第137 號、
      216 號解釋意旨，各機關依其職掌就有關法規為釋示之行
      政命令，法官於審判案件時，固可予以引用，但仍得依據
      法律，表示適當之不同見解，並不受其拘束。抗告人所引
      上開交通部函釋及台灣高等法院97年1 月31日97年度交抗
      字第118 號裁定書，固認為領有駕駛執照之駕駛人，於無
      照駕駛不同級之車輛違反道路交通管理處罰條例第35條，
      應處以罰鍰及吊扣駕駛執照時，仍可吊扣其所持有之其他
      駕駛執照云云。惟此與本院認定之法律意見不同，是上開
      函釋意見及台灣高等法院97年1 月31日97年度交抗字第1
      18號交通事件裁定見解，均為本院所不採，併予敘明。
四、原審因而認抗告人依道路交通管理處罰條例第35條第1 項第
    1 款之規定，裁處吊扣受處分人普通大貨車執照（原審誤為
    職業大貨車）12個月部分，尚有不當，因而將原處分關於吊
    扣普通大貨車執照12個月部分撤銷之裁定，本院經核並無違
    誤。抗告人以前開情詞，指摘原裁定不當，為無理由，應予
    駁回。
五、至受處分人是否另有違反道路交通管理處罰條例第22條第1
    項第4 款所定越級駕駛之交通違規情事，此部分應由原處分
    機關查明後，另為適法之處分，併此敘明。
六、據上論結，應依道路交通案件處理辦法第26條，刑事訴訟法
    第412 條，裁定如主文。
中    華    民    國    98    年    1     月    23    日
                  刑事第八庭    審判長法  官   洪兆隆
                                      法  官   郭玫利
                                      法  官   李政庭
以上正本證明與原本無異。
不得再抗告。
中    華    民    國    98    年    1     月    23    日
                                      書記官   吳福連


司法院資訊處製作；財團法人民間司法改革基金會備份。
